【裁判字號】    97,自,48
【裁判日期】    980807
【裁判案由】    詐欺
【裁判全文】
臺灣臺南地方法院刑事判決                97年度自字第48號
自  訴  人  甲○○
訴訟代理人  劉德福律師
被      告  乙○○
上列被告因詐欺案件，經自訴人提起自訴，本院判決如下：
    主  文
乙○○無罪。
    理  由
一、自訴意旨略以：被告乙○○明知自己無返還意思及能力，故
    意不為告知，意圖為自己不法之所有，於民國97年9月17日
    向自訴人甲○○偽稱：因其女發生車禍，亟需新臺幣（下同
    ）50萬元與人和解，向自訴人借款50萬元，使自訴人信以為
    真，陷於錯誤，乃於次日交付已填寫取款金額50萬元之取款
    憑條，連同存摺交付予被告，由被告提領50萬元現金，並約
    定被告應於同年10月18日之前返還借款，被告並簽發到期日
    為97年1月18日之本票作為搪塞，嗣期限屆至，被告向自訴
    人要求緩期清償，並簽發票號TH506760號本票1紙（到期日
    改為半個月）為憑，取回原簽發之本票，惟屆期經催告仍不
    還款，自訴人始知受騙。因認被告涉犯刑法第339條第1項之
    詐欺取財罪嫌。
二、自訴人甲○○認被告乙○○涉犯詐欺等罪嫌係以：(一)被告乙
    ○○供承向自訴人甲○○借款50萬元之事實；(二)票號TH5067
    60號本票影本1張；(三)彰化銀行存摺封面及存摺內頁第5頁第
    10筆影本1件；(四)彰化銀行空白取款憑條1紙；(五)財政部臺灣
    省南區國稅財產歸屬資料清單等為其主要論據。訊據被告乙
    ○○對於向自訴人借款50萬元，迄今仍未還款等客觀事實坦
    認不諱，惟矢口否認有何詐欺犯行，辯稱：伊沒有詐欺自訴
    人甲○○，伊確實是因為女兒出車禍，要和解需要用錢才向
    自訴人借錢，後來的確是用自訴人借伊的50萬元與對造和解
    。伊本來是要賣掉基金清償借款，但伊的基金虧錢，而且伊
    被公司免職，沒有生活費，所以後來賣掉基金的錢也沒有辦
    法清償自訴人等語。
三、按犯罪事實應依證據認定之，無證據不得認定犯罪事實；又
    不能證明被告犯罪者，應諭知無罪之判決，刑事訴訟法第15
    4條、第301條第1項分別定有明文。又刑法第339條第1項詐
    欺罪之成立，以意圖為自己或第三人不法所有，以詐術使人
    將本人或第三人之物交付為要件。所謂以詐術使人交付，必
    須被詐欺人因其詐術而陷於錯誤，若其所用方法，不能認為
    詐術，亦不致使人陷於錯誤，即不構成該罪（最高法院46年
    臺上字第260號判例要旨參照）。又按刑法詐欺取財罪之構
    成要件乃以行為人於締約之際，已預存將不履行契約所約定
    義務之不法意圖，僅欲藉訂定契約之手段，詐使相對人誤認
    行為人將會依約履行，而同意締約並依約交付契約標的。此
    與民事債務不履行之契約當事人於締約時，本有意依約履行
    ，惟事後因他故無法依約履行等情有別。又於民事債務當事
    人間，若有未依債務本旨履行給付之情形，在一般社會經驗
    而言，原因非一，其因不可歸責之事由無法給付，或因合法
    得對抗他造主張抗辯而拒絕給付，甚至債之關係成立後，始
    行惡意遲延給付，皆有可能，非必出於自始無意給付之詐欺
    犯罪一端，又刑事被告依法不負自證無罪之義務，苟無足以
    證明其債之關係發生時自始故意藉此從事財產犯罪之積極證
    據，自難違反刑事訴訟法第154條無罪推定之規定，以單純
    債務不履行之客觀事態，遽認其成立詐欺犯行。
四、經查，前開被告乙○○供認之事實，核與自訴人甲○○提出
    之卷附票號TH506760號本票影本、彰化銀行存摺封面及第5
    頁第10筆影本相符，是被告乙○○此部分之自白堪以採信。
    則被告乙○○於97年9月17日以其女兒發生車禍，需50萬元
    現金與對造當事人和解為由，向自訴人借得50萬元，原約定
    1個月後清償，嗣還款期限屆至，被告乃向自訴人要求緩期
    清償，並簽發票號TH506760號本票1紙為憑，惟屆期經催告
    仍不還款等事實足以認定。
五、次查，自訴人甲○○所提出前開票號TH506760號本票影本、
    彰化銀行存摺封面及存摺內頁第5頁第10筆影本、彰化銀行
    空白取款憑條1紙等證據，只能證明前開被告乙○○供認之
    事實，然尚難依此等證據究明被告係於向自訴人借款之時，
    本有意依約履行，惟事後因他故無法依約履行，或自始無意
    償還向自訴人施用詐術而借得款項。又借款者，常為無資力
    或無資產（含動產與不動產）之人，只要其並非於借款之初
    即存有無意還款之詐欺犯意，亦未施用詐術借款，仍非可以
    其「無資力」之客觀狀況，即遽認無資力之借款者必然成立
    詐欺罪，故自訴人提出被告之「財政部臺灣省南區國稅財產
    歸屬資料清單」上雖顯示被告名下僅有小客車一輛，並無其
    他不動產，然仍非可憑此認定被告即有詐欺之犯行，先予敘
    明。
六、又查：(一)自訴人於本院自陳：「（自訴人認為被告施用何詐
    術？）被告利用她女人的身分，說她女兒有發生車禍，來博
    取我的同情，但是被告的女兒發生車禍是很久以前的事情了
    」、「實際上被告的女兒是有發生車禍，但那是1、2年前的
    事情了」等語（見本院卷第18、19頁）；(二)被告並提出之財
    團法人奇美醫院診斷證明書，其上記載被告之女林佳君於97
    年1月7日急診（見本院卷第51頁）；(三)而發生車禍事故者，
    往往不循訴訟途徑解決，而以私下和解方式解決糾紛，且因
    協調價金而延宕數年之久者，亦所在多有，故綜上可認，被
    告辯稱其女兒發生車禍，與人和解需要現金等情，尚非無稽
    ，且屬合理，應非不可採信。依此，即難認被告於借款之時
    有何施用詐術可言。
七、自訴代理人雖另主張被告係偽稱有與他人和解之情事，而向
    自訴人借款，然自訴人已於本院自陳：事實上伊不知道被告
    的女兒發生車禍有沒有解決（本院卷第20頁），且自訴人亦
    未提出任何證據可以證明被告向其借款之時，被告之女兒之
    車禍事故已獲得解決，無需和解，而對其欺罔之情事。
八、綜上各節，被告辯稱確係因女兒發生車禍要與對方和解而向
    自訴人借款一節，尚非不可採信，主觀上尚難認其有詐騙及
    不法意圖，客觀上亦難認有何詐術行為之實施，其所為與詐
    欺罪之構成要件悉不相符。此外，無其他證據足資證明被告
    涉有詐欺犯行，依照首揭說明，依法自應為被告無罪之諭知
    。
據上論斷，應依刑事訴訟法第301條，判決如主文。
本案經檢察官蔡宗聖到庭執行職務
中    華    民    國    98    年    8     月    7     日
                  刑事第十二庭  審判長法  官  卓穎毓
                                      法  官  魏玉英
                                      法  官  莊玉熙
以上正本證明與原本無異。
如不服本判決應於收受本判決後10日內向本院提出上訴書狀，並
應敘述具體理由。其未敘述上訴理由者，應於上訴期間屆滿後20
日內向本院補提理由書狀（均須按他造當事人之人數附繕本）「
切勿逕送上級法院」。
                                      書記官  余富誠
中    華    民    國    98    年    8     月    10    日


司法院資訊處製作；財團法人民間司法改革基金會備份。
